ACORDAO-COMPLETO-2398731

ACÓRDÃO 8402/2020 ATA 26/2020 - PRIMEIRA CÂMARA

VISTOS, relatados e discutidos estes autos de tomada de contas especial instaurada pelo Ministério do Turismo (MTur) , em decorrência da não comprovação da aplicação dos recursos recebidos por força do Convênio 1755/2009 - Siconv 723876, celebrado com a Oscip Tercon Brasil, cujo objeto consistia na realização de cursos de qualificação para a cadeia produtiva do turismo em municípios da Bahia,
ACORDAM os Ministros do Tribunal de Contas da União, reunidos em Sessão da Primeira Câmara, em:
9.1. considerar revéis os Srs. Cássio Ramon Pereira Fontes (CPF XXX.241.355-XX) , Francisco Airton Felix (CPF XXX.031.615-XX) e Jorge José Durval (CPF XXX.690.105-XX) e a Oscip Tercon Brasil (CNPJ 05.138.035/0001-05) , nos termos do disposto no art. 12, § 3º, da Lei 8.443/92;
9.2. julgar irregulares as contas dos Srs. Cássio Ramon Pereira Fontes, Francisco Airton Felix  e Jorge José Durval e da Oscip Tercon Brasil, com fundamento nos arts. 1º, inciso I, 16, inciso III, alínea "c", § 2º, 19, caput, e 23, inciso III, da Lei 8.443/1992 c/c com os arts. 1º, inciso I, 209, inciso III, 210 e 214, inciso III, do RI/TCU, condenando-os, solidariamente, ao pagamento das importâncias a seguir especificadas e fixando-lhes o prazo de 15 dias para que comprovem perante este Tribunal, em respeito ao art. 214, inciso III, alínea "a", do RI/TCU, o recolhimento da dívida aos cofres do Tesouro Nacional, atualizada monetariamente e acrescida de juros de mora calculados a partir das datas indicadas até a data do efetivo recolhimento, nos termos da legislação vigente: 
	ATA DA OCORRÊNCIA
	VALOR ORIGINAL (R$) 

	29/1/2010
	1.000.000,00

	2/7/2010
	1.000.000,00

9.3. aplicar aos Srs. Cássio Ramon Pereira Fontes, Francisco Airton Felix e Jorge José Durval e à Oscip Tercon Brasil, individualmente, a multa prevista no art. 57 da Lei 8.443/1992 c/c o art. 267 do RI/TCU, no valor de R$ 500.000,00 (quinhentos mil reais) , fixando-lhes o prazo de 15 dias, a partir da notificação, para que, nos termos do art. 214, inciso III, alínea "a", do RI/TCU, comprovem perante este Tribunal o recolhimento aos cofres do Tesouro Nacional do valor atualizado monetariamente desde a data deste Acórdão até a data do efetivo recolhimento, se for pago após o vencimento, na forma da legislação em vigor; 
9.4. autorizar, desde logo, a cobrança judicial da dívida nos termos do art. 28, inciso II, da Lei 8.443/1992 c/c o art. 219, inciso II, do RI/TCU, caso não atendida a notificação;
9.5. enviar cópia deste Acórdão à Procuradoria da República no Estado da Bahia, nos termos do art. 16, § 3º, da Lei 8.443/92, para adoção das medidas que considere cabíveis; bem como ao Ministério do Turismo e aos responsáveis, para ciência.

Tomada de contas especial instaurada pelo Ministério do Turismo (MTur), cujo objeto consistia na realização de cursos de qualificação para a cadeia produtiva do turismo em municípios da Bahia

Primeira Câmara

Ministério do Turismo (MTur).

3. Responsáveis: Cássio Ramon Pereira Fontes (CPF XXX.241.355-XX), Francisco Airton Felix (CPF XXX.031.615-XX), Jorge José Durval (CPF XXX.690.105-XX) e Oscip Tercon Brasil (CNPJ 05.138.035/0001-05).

13.1. Ministros presentes: Walton Alencar Rodrigues (Presidente), Benjamin Zymler e Bruno Dantas.
13.2. Ministro-Substituto convocado: Weder de Oliveira.
13.3. Ministro-Substituto presente: Augusto Sherman Cavalcanti (Relator).

PRU-5

TRIBUNAL DE CONTAS DA UNIÃO

AUGUSTO SHERMAN

Adoto, como relatório, a instrução elaborada no âmbito da SecexTCE, endossada pelo corpo dirigente da unidade (peças 98-100) :
"INTRODUÇÃO
1.	Trata-se de Tomada de Contas Especial, instaurada pelo Ministério do Turismo, em desfavor do Sr. Cássio Ramon Pereira Fontes, Diretor-Presidente da Oscip Tercon Brasil, solidariamente, com a própria entidade convenente, em razão da não comprovação da boa e regular aplicação de recursos federais recebidos no âmbito do Convênio 1755/2009 - Siconv 723876 (peça 1, p. 51-68) , firmado com o referido Ministério, que teve por objeto a realização de cursos de qualificação para a cadeia produtiva do turismo em municípios da Bahia, conforme Plano de Trabalho (peça 1, p. 15-31) .
HISTÓRICO	
2.	O Convênio 1755/2009 foi firmado no valor de R$ 2.266.272,20, sendo R$ 2.000.000,00, à conta da concedente e R$ 266.272,20, referentes à contrapartida do convenente. Teve vigência de 28/12/2009 a 3/6/2011 (peça 1, p. 68 e 134) . Os recursos foram repassados, por meio das Ordens Bancárias 2010OB800075 e 2010OB01096, datadas de 29/1/2010 e 2/7/2010, respectivamente (peça 1, p. 72 e 126) .
3.	A prestação de contas e complementações enviadas, por meio dos documentos vertidos à peça 1, p. 91-120, 138-201, peças 2 a 21 e peça 22, p. 1-154, foram analisadas por meio do Parecer Técnico de Diligência de Prestação de Contas 22/2014 (peça 22, p. 157-162) e da Nota Técnica de Análise Financeira 746/2014 (peça 23, p. 64-67) .
4.	O fundamento para a instauração da Tomada de Contas Especial, conforme apontado no Parecer Técnico de Diligência de Prestação de Contas 22/2014 (peça 22, p. 157-162) , foi a identificação das seguintes constatações:
	a) ausência de fiscalização in loco;
	b) notas fiscais, inseridas no Siconv, de formas ilegíveis e algumas sem identificação do Convênio;
	c) RPA's sem valor legal;
	d) nenhum exemplar que comprove as ações de mobilização;
	e) nenhum documento que comprove a execução dos cursos;
	f) nenhuma comprovação da execução da equipe coordenadora dos cursos;
	g) não apresentação dos seguintes documentos obrigatórios da prestação de contas, conforme cláusula décima terceira do termo de convênio: 
	g.1) relatório de cumprimento do objeto, explicitando a repercussão do mesmo; 
	g.2) declaração de realização dos objetivos a que se propunha o instrumento; 
	g.3) relação de bens adquiridos, produzidos ou construídos, quando for o caso; 
	g.4) relação de treinados ou capacitados, quando for o caso; 
	g.5) comprovante de recolhimento do saldo de recursos, quando houver;
	g.6) termo de compromisso por meio do qual a convenente seria obrigada a manter os documentos relacionados ao convênio pelo prazo de 10 (dez) anos, contados da data em que foi aprovada a prestação de contas, nos termos do §3º, do art. 3º da Portaria Interministerial 127/2008, atualizada;
	g.7) extrato da conta bancária específica do período do recebimento da parcela única ou da primeira parcela até o último pagamento e conciliação bancária;
	g.8) comprovante de recolhimento do saldo de recursos à conta indicada pelo concedente ou GRU, quando recolhido ao Tesouro Nacional;
	g.9) cópia dos documentos relativos à cotação prévia ou razões que justificam a sua desnecessidade; comprovante dos elementos que definiram a escolha do fornecedor ou executante e justificativa de preço; comprovante de recebimento da mercadoria ou serviço;
	g.10) comprovação, por meio de fotografia, jornal, vídeo, etc., da fixação da logomarca do Ministério do Turismo no material promocional, na forma estabelecida pela Instrução Normativa 31, de 10 de setembro de 2003, da Secretaria de Comunicação do Governo e Gestão Estratégica da Presidência da República;
	g.11) cópia das faturas, recibos, notas fiscais e quaisquer outros documentos comprobatórios das despesas com a execução deste convênio, emitidos em nome da convenente ou do executor, devidamente identificados com referência ao título e número do convênio, inclusive despesas com hospedagens em estabelecimento hoteleiro ou similar e com aquisições de passagens de qualquer meio de transporte, bem como dos respectivos bilhetes utilizados, evidenciando em demonstrativo à parte e de forma correlacionada aos valores parciais e totais dessas despesas;
	g.12) emissão de duas declarações atestando a execução do objeto deste convênio, sendo uma da convenente e a outra de uma autoridade local;
	g.13) cópia do comprovante de veiculação e fotografia com o endereço do anúncio em outdoor, front light ou luminoso, se for o caso;
	g.14) comprovação por meio de fotografia nos casos em que houver banners, faixas, troféus e medalhas, de cada peça afixada ou entregue;
	g.15) cópias do anúncio em vídeos, cd's, dvd's, entre outros, e, ainda, comprovante de veiculação dos anúncios em rádios, televisão, jornais, revistas ou catálogos, se for o caso;
	g.16) exemplar de cada peça com o termo de recebimento do material e termo de distribuição do material promocional e peças produzidas, quando for o caso; e
	g.17) comprovante de aplicação, na consecução do objeto deste convênio, dos valores arrecadados com a cobrança de ingressos em shows e eventos ou com a venda de bens e serviços produzidos ou fornecidos no âmbito deste instrumento, ou do seu recolhimento à conta do Tesouro Nacional quando for o caso. 
5.	Por meio dos Ofícios 2700/2014/CGCV/SPOA/SE/MTur (peça 23, p. 60-61 e 76) 2701/2014/CGCV/SPOA/SE/MTur (peça 23, p. 62-63) , 39/2015/CGCV/SPOA/SE/MT (peça 23, p. 69-70) e 40/2015/CGCV/SPOA/SE/MT, de 8/1/2015 (peça 23, p. 71-72) e Edital de Convocação 3/2015 (peça 23, p. 73) , o órgão instaurador notificou os responsáveis e a entidade convenente da reprovação da prestação de contas, requerendo a devolução dos recursos.
6.	Cabe registrar, por oportuno, que não foram localizados os avisos de recebimento referentes aos Ofícios 2700/2014/CGCV/SPOA/SE/MTur, 39/2015/CGCV/SPOA/SE/MT e 40/2015/CGCV/SPOA/SE/MT. Nada obstante, cabe esclarecer que na fase interna da TCE ainda não se tem propriamente um processo, mas sim mero procedimento de controle, já que ainda não se estabeleceu um litígio. Nessa fase inicial, embora haja a previsão de notificação para que o responsável traga aos autos os documentos que entenda úteis para o esclarecimento da situação, o fato de esta notificação ou citação não ter sido realizada não invalida os atos processuais adotados no âmbito da Corte de Contas.  
7.	Isso ocorre porque o momento próprio para a defesa do responsável é a fase externa da TCE, que ocorre no âmbito dos Tribunais de Contas. É nessa segunda fase que devem ser observados os princípios constitucionais da ampla defesa e do contraditório, com a rigorosa observância do devido processo legal consubstanciado na Lei 8.443, de 16 de julho de 1992, e demais normas pertinentes. 
8.	No caso, os princípios constitucionais do contraditório e da ampla defesa se concretizaram com a citação válida pelo TCU, com a devida apreciação das alegações de defesa aduzidas pelo responsável e com a oportunidade de interpor recursos, ocasiões em o ex-gestor pode refutar as acusações contra ele formuladas. Nesse sentido é a jurisprudência desta Corte (Acórdão 3487/2010-TCU-Primeira Câmara, 4.737/2008 - TCU - 2a Câmara, 2.041/2008 - TCU - 2a Câmara, 1.941/2008 - TCU - Plenário, 2.998/2008 - TCU - 2a Câmara, 2.599/2008 - TCU - 2a Câmara e 1.467/2008 - TCU - Plenário) .
9.	Diante do não saneamento das irregularidades apontadas e da não devolução dos recursos, instaurou-se a Tomada de Contas Especial. Com efeito, no Relatório de TCE 174/2015, concluiu-se que o prejuízo importaria no valor total dos recursos repassados, imputando-se responsabilidade solidária ao Sr. Cássio Ramon Pereira Fontes e à Oscip Tercon Brasil (peça 23, p. 86-90) .
10.	O Relatório de Auditoria 1505/2015 da Controladoria Geral da União (peça 23, p. 118-121) também chegou às mesmas conclusões. Após serem emitidos o Certificado de Auditoria, o Parecer do Dirigente e o Pronunciamento Ministerial (peça 23, p. 122-123 e 128) , o processo foi remetido a esse Tribunal.
11.	Na instrução inicial (peça 24) , analisando-se os documentos nos autos, concluiu-se pela necessidade de realização de citação solidária, nos termos dos arts. 10, § 1º e 12, inciso II, da Lei 8.443/1992, c/c o art. 202, inciso II, e §1º, do Regimento Interno/TCU c/c a Súmula TCU 286, do do Sr. Cássio Ramon Pereira Fontes, CPF XXX.241.355-XX (gestão da Oscip de 15/12/2008 a 15/4/2010) ; Sr. Francisco Airton Felix, CPF XXX.031.615-XX (gestão da Oscip de 15/4/2010 a 3/1/2011) ; e Sr. Jorge José Durval, CPF XXX.690.105-XX (gestão da Oscip a partir de 3/1/2011) , além da própria Oscip Tercon Brasil (CNPJ 05.138.035/0001-05) :
Ocorrência: não aprovação da prestação de contas do objeto pactuado no Convênio 1755/2009 (Siconv 723876) , firmado entre a Oscip Tercon Brasil e o Ministério do Turismo, face à ausência de comprovação e demonstração da execução do objeto pactuado, conforme consignado no Relatório de Tomada de Contas Especial 174/2015 (peça 23, p. 86-90) , configurando afronta ao disposto no art. 37 da Constituição Federal e ao art. 51, caput, da Portaria Interministerial 127/2008.
Débito:
	DATA DA OCORRÊNCIA 
	VALOR ORIGINAL (R$) 

	29/1/2010
	1.000.000,00

	2/7/2010
	1.000.000,00

Responsáveis: Srs. Cássio Ramon Pereira Fontes (CPF XXX.241.355-XX) , Francisco Airton Felix (CPF XXX.031.615-XX) , Jorge José Durval (CPF XXX.690.105-XX) e Oscip Tercon Brasil (CNPJ 05.138.035/0001-05) .
Condutas: 
Srs. Cássio Ramon Pereira Fontes (CPF XXX.241.355-XX) , Francisco Airton Felix (CPF XXX.031.615-XX) , Jorge José Durval (CPF XXX.690.105-XX) : não comprovar a execução do objeto pactuado com os recursos federais oriundos do Convênio 1755/2009 (Siconv 723876) , situação que caracteriza infração ao disposto no art. 37 da Constituição Federal e ao art. 51, caput, da Portaria Interministerial 127/2008.
Oscip Tercon Brasil: receber recursos federais para realização de objeto previsto em convênio federal, sem que houvesse comprovação legal de sua execução, com infração ao disposto no art. 51, caput, da Portaria Interministerial 127/2008, assim como aos princípios da probidade e boa-fé, dispostos no art. 422 da Lei 10.406/2002 (Código Civil) , auferindo enriquecimento sem causa, o que é vedado pelo art. 884 da Lei 10.406/2002.
Nexo de causalidade: ao deixar de comprovar a regular execução do objeto pactuado no convênio, contribuiu decisivamente para o cometimento da irregularidade.
12.	Na instrução precedente (peça 45) , analisando-se os documentos nos autos, verificou-se que, apesar de regularmente citados para apresentarem suas defesas (peças 27 a 30) , os Srs. Cássio Ramon Pereira Fontes, Francisco Airton Felix e Jorge José Durval, bem como o representante legal da Oscip Tercon Brasil não compareceram aos autos, operando-se, portanto, os efeitos da revelia, dando-se prosseguimento ao processo, nos termos do art. 12, § 3º, da Lei 8.443/1992. Com efeito, foi proposto o julgamento pela irregularidade das contas dos responsáveis supramencionados, condenando-os, de forma solidária, com a entidade convenente, ao pagamento do débito, além da aplicação individual de multa.
13.	Contudo, o Relator, determinou, por meio do Despacho (peça 49) , o retorno dos autos à Secex/AC para adoção das medidas previstas no art. 6º, inciso II, da Resolução TCU 170/2004, no sentido da realização de novas tentativas de localização dos responsáveis.
14.	Em cumprimento ao pronunciamento da unidade (peça 25) e ao Despacho do Relator (peça 49) , as citações foram promovidas, conforme quadro abaixo:
a) Sr. Cássio Ramon Pereira Fontes: promovida a citação do responsável, conforme delineado adiante:

	Ofício
	Data do ofício/edital
	Data de Recebimento do Ofício/publicação edital
	Nome do Recebedor do Ofício
	Observação
	Fim do Prazo para defesa

	Ofício 517/2017-TCU/Secex-AC (peça 27) 
	8/11/2017
	Ofício devolvido (vide AR de peça 34) 
	-
	Consta do AR que o número é inexistente (peças 34 e 36) .
	-

	Edital 25/2017-TCU/Secex-AC (peça 43) 
	11/12/2017
	13/12/2017 (vide peça 44) 
	-
	-
	28/12/2017

	Ofício 209/2018-TCU/Secex-AC (peça 63) 
	20/6/2018
	Ofício devolvido (vide AR de peça 64) 
	-
	Consta do AR que o número é inexistente (peças 64 e 71) .
	-

	Ofício 311/2018-TCU/Secex-AC (peça 81) 
	14/8/2018
	Ofício devolvido (vide AR de peça 85) 
	-
	Consta do AR que o destinatário não foi procurado
	-

	Edital 26/2018-TCU/Secex-AC (peça 87) 
	25/9/2018
	27/9/2018 (vide peça 92) 
	-
	-
	15/10/2018

b) Sr. Francisco Airton Felix: promovida a citação do responsável, conforme delineado adiante:
	Ofício
	Data do ofício/edital
	Data de Recebimento do Ofício/publicação edital
	Nome do Recebedor do Ofício
	Observação
	Fim do Prazo para defesa

	Ofício 518/2017-TCU/Secex-AC (peça 28) 
	8/11/2017
	Ofício devolvido (vide AR de peça 32) 
	-
	Consta do AR que o número é inexistente (peças 32 e 33) .
	-

	Edital 26/2017-TCU/Secex-AC (peça 42) 
	11/12/2017
	13/12/2017 (vide peça 44) 
	-
	-
	28/12/2017

	Ofício 212/2018-TCU/Secex-AC (peça 60) 
	20/6/2018
	Ofício devolvido (vide AR de peça 66) 
	-
	Consta do AR que o número é inexistente (peças 66 e 72) .
	-

	Ofício 312/2018-TCU/Secex-AC (peça 80) 
	14/8/2018
	Ofício devolvido (vide AR de peça 82) 
	-
	Consta do AR que o número é inexistente (peças 82 e 83) .
	-

	Edital 27/2018-TCU/Secex-AC (peça 88) 
	25/9/2018
	27/9/2018 (vide peça 93) 
	-
	-
	15/10/2018

c) Sr. Jorge José Durval: promovida a citação do responsável, conforme delineado adiante:
	Ofício
	Data do ofício/edital
	Data de Recebimento do Ofício/publicação edital
	Nome do Recebedor do Ofício
	Observação
	Fim do Prazo para defesa

	Ofício 520/2017-TCU/Secex-AC (peça 29) 
	8/11/2017
	Ofício devolvido (vide AR de peça 35) 
	-
	Consta do AR que o número é inexistente (peças 35 e 38) .
	-

	Edital 25/2017-TCU/Secex-AC (peça 41) 
	11/12/2017
	13/12/2017 (vide peça 44) 
	-
	-
	28/12/2017

	Ofício 213/2018-TCU/Secex-AC (peça 59) 
	20/6/2018
	Ofício devolvido (vide AR de peça 67) 
	-
	Consta do AR que o número é o destinatário está ausente (peças 67 e 73) .
	-

	Edital 28/2018-TCU/Secex-AC (peça 89) 
	25/9/2018
	27/9/2018 (vide peça 94) 
	-
	-
	15/10/2018

d) Oscip Tercon Brasil: promovida a citação da entidade convenente, na condição de responsável solidária, conforme delineado adiante:
	Ofício
	Data do ofício/edital
	Data de Recebimento do Ofício/publicação edital
	Nome do Recebedor do Ofício
	Observação
	Fim do Prazo para defesa

	Ofício 521/2017-TCU/Secex-AC (peça 30) 
	8/11/2017
	Ofício devolvido (vide AR de peça 35) 
	-
	Consta do AR que o número é inexistente (peças 35 e 38) .
	-

	Edital 28/2017-TCU/Secex-AC (peça 40) 
	11/12/2017
	13/12/2017 (vide peça 44) 
	-
	-
	28/12/2017

	Ofício 214/2018-TCU/Secex-AC (peça 58) 
	20/6/2018
	Ofício devolvido (vide AR de peça 68) 
	-
	Consta do AR que o destinatário mudou-se (peças 68 e 69) .
	-

	Edital 29/2018-TCU/Secex-AC (peça 90) 
	25/9/2018
	27/9/2017 (vide peça 92) 
	-
	-
	15/10/2018

15.	Transcorrido o prazo regimental, os Srs. Cássio Ramon Pereira Fontes, Francisco Airton Felix, Jorge José Durval (CPF XXX.690.105-XX) e a Oscip Tercon Brasil permaneceram silentes, devendo ser considerados revéis, nos termos do art. 12, §3º, da Lei 8.443/1992.
EXAME TÉCNICO
16.	Preliminarmente, cumpre tecer breves considerações sobre a forma como são realizadas as comunicações processuais no TCU. A esse respeito, destacam-se o art. 179, do Regimento Interno do TCU (Resolução 155, de 4/12/2002) e o art. 4º, inciso III, § 1º, da Resolução TCU 170, de 30 de junho de 2004, in verbis:
Art. 179. A citação, a audiência ou a notificação, bem como a comunicação de diligência, farse-ão:
I - mediante ciência da parte, efetivada por servidor designado, por meio eletrônico, fac-símile, telegrama ou qualquer outra forma, desde que fique confirmada inequivocamente a entrega da comunicação ao destinatário;
II - mediante carta registrada, com aviso de recebimento que comprove a entrega no endereço do destinatário;
III - por edital publicado no Diário Oficial da União, quando o seu destinatário não for localizado
 (...) 
Art. 3º As comunicações serão dirigidas ao responsável, ou ao interessado, ou ao dirigente de órgão ou entidade, ou ao representante legal ou ao procurador constituído nos autos, com poderes expressos no mandato para esse fim, por meio de:
I - correio eletrônico, fac-símile ou telegrama;
II - servidor designado;
III - carta registrada, com aviso de recebimento;
IV - edital publicado no Diário Oficial da União, quando o seu destinatário não for localizado, nas hipóteses em que seja necessário o exercício de defesa'.
Art. 4º. Consideram-se entregues as comunicações:
I - efetivadas conforme disposto nos incisos I e II do artigo anterior, mediante confirmação da ciência do destinatário;
II - realizadas na forma prevista no inciso III do artigo anterior, com o retorno do aviso de recebimento, entregue comprovadamente no endereço do destinatário;
III - na data de publicação do edital no Diário Oficial da União, quando realizadas na forma prevista no inciso IV do artigo anterior.
§ 1º O endereço do destinatário deverá ser previamente confirmado mediante consulta aos sistemas disponíveis ao Tribunal ou a outros meios de informação, a qual deverá ser juntada ao respectivo processo.
 (...) 
17.	Bem se vê, portanto, que a validade da citação via postal não depende de que o aviso de recebimento seja assinado pelo próprio destinatário da comunicação, o que dispensa, no caso em tela, a entrega do AR em 'mãos próprias'. A exigência da norma é no sentido de o Tribunal verificar se a correspondência foi entregue no endereço correto, residindo aqui a necessidade de certeza inequívoca. 
18.	Não é outra a orientação da jurisprudência do TCU, conforme se verifica dos julgados a seguir transcritos:
São válidas as comunicações processuais entregues, mediante carta registrada, no endereço correto do responsável, não havendo necessidade de que o recebimento seja feito por ele próprio (Acórdão 3648/2013-TCU-Segunda Câmara, Relator Ministro JOSÉ JORGE) ;
É prescindível a entrega pessoal das comunicações pelo TCU, razão pela qual não há necessidade de que o aviso de recebimento seja assinado pelo próprio destinatário. Entregandose a correspondência no endereço correto do destinatário, presume-se o recebimento da citação. (Acórdão 1019/2008-TCU-Plenário, Relator Ministro BENJAMIN ZYMLER) ;
As comunicações do TCU, inclusive as citações, deverão ser realizadas mediante Aviso de Recebimento - AR, via Empresa Brasileira de Correios e Telégrafos, bastando para sua validade que se demonstre que a correspondência foi entregue no endereço correto. (Acórdão 1526/2007-TCU-Plenário, Relator Ministro AROLDO CEDRAZ) .
19.	A validade do critério de comunicação processual do TCU foi referendada pelo Supremo Tribunal Federal, nos termos do julgamento do MS-AgR 25.816/DF, por meio do qual se afirmou a desnecessidade da ciência pessoal do interessado, entendendo-se suficiente a comprovação da entrega do 'AR' no endereço do destinatário:
EMENTA: AGRAVO REGIMENTAL. MANDADO DE SEGURANÇA. DESNECESSIDADE DE INTIMAÇÃO PESSOAL DAS DECISÕES DO TRIBUNAL DE CONTAS DA UNIÃO. ART. 179 DO REGIMENTO INTERNO DO TCU. INTIMAÇÃO DO ATO IMPUGNADO POR CARTA REGISTRADA, INICIADO O PRAZO DO ART. 18 DA LEI nº 1.533/51 DA DATA CONSTANTE DO AVISO DE RECEBIMENTO. DECADÊNCIA RECONHECIDA. AGRAVO IMPROVIDO.
O envio de carta registrada com aviso de recebimento está expressamente enumerado entre os meios de comunicação de que dispõe o Tribunal de Contas da União para proceder às suas intimações.
O inciso II do art. 179 do Regimento Interno do TCU é claro ao exigir apenas a comprovação da entrega no endereço do destinatário, bastando o aviso de recebimento simples.
20.	No caso vertente, a citação de cada um dos responsáveis se deu em endereços provenientes de pesquisas de endereços realizadas pelo TCU (vide parágrafo 11 acima) , de forma bastante zelosa, porquanto, devido ao insucesso de realizar a citação em endereços constantes nos sistemas CPF e CNPJ da Receita Federal (peças 26 e 50) , buscou-se a notificação em endereços provenientes de sistemas públicos (Companhia de Eletricidade do Estado da Bahia e Telelistas) e das bases de dados do próprio TCU (peças 51-57 e 74-76) . Contudo, tendo em vista que a unidade técnica não logrou êxito na nova tentativa de notificar os responsáveis, foi promovida novamente a citação por meio de edital, nos termos do art. 22, inciso III, da Lei 8.443/1992, c/c o art. 3º, inciso IV e art. 7º, inciso II, da Resolução-TCU 170/2004 (peças 87-90 e 92-95) .
21.	Nos processos do TCU, a revelia não leva à presunção de que seriam verdadeiras todas as imputações levantadas contra os responsáveis, diferentemente do que ocorre no processo civil, em que a revelia do réu opera a presunção da verdade dos fatos narrados pelo autor. Dessa forma, a avaliação da responsabilidade do agente não pode prescindir da prova existente no processo ou para ele carreada. 
22.	Ao não apresentar sua defesa, os responsáveis deixaram de produzir prova da regular aplicação dos recursos sob sua responsabilidade, em afronta às normas que impõem aos gestores públicos a obrigação legal de, sempre que demandados pelos órgãos de controle, apresentarem os documentos que demonstrem a correta utilização das verbas públicas, a exemplo do contido no art. 93 do Decreto-Lei 200/67: 'Quem quer que utilize dinheiros públicos terá de justificar seu bom e regular emprego na conformidade das leis, regulamentos e normas emanadas das autoridades administrativas competentes.' 
23.	Mesmo as alegações de defesa não sendo apresentadas, considerando o princípio da verdade real que rege esta Corte, procurou-se buscar, em manifestações dos responsáveis na fase interna desta Tomada de Contas Especial, se havia algum argumento que pudesse ser aproveitado a seu favor.  
24.	No entanto, os responsáveis não se manifestaram na fase interna, não havendo, assim, nenhum argumento que possa vir a ser analisado e posteriormente servir para afastar as irregularidades apontadas.
25.	Vale ressaltar que a pretensão punitiva do TCU, conforme Acórdão 1441/2016-TCU-Plenário, que uniformizou a jurisprudência acerca dessa questão, subordina-se ao prazo geral de prescrição indicado no art. 205 do Código Civil, que é de 10 anos, contado da data de ocorrência da irregularidade sancionada, nos termos do art. 189 do Código Civil, sendo este prazo interrompido pelo ato que ordenar a citação, a audiência ou a oitiva do responsável. No caso em exame, não ocorreu a prescrição, uma vez que a liberação dos recursos ocorreu, em 29/1/2010 e 2/7/2010, respectivamente (peça 1, p. 72 e 126) , e a ordenação de citação foi promovida em 7/11/2017 (peça 25) .
26.	Em se tratando de processo em que a parte interessada não se manifestou acerca das irregularidades imputadas, não há elementos para que se possa efetivamente aferir e reconhecer a ocorrência de boa-fé na conduta dos responsáveis, podendo este Tribunal, desde logo, proferir o julgamento de mérito pela irregularidade das contas, conforme nos termos dos §§ 2º e 6º do art. 202 do Regimento Interno do TCU. (Acórdão 2064/2011-TCU-Primeira Câmara (relator: Ubiratan Aguiar) , 6.182/2011-TCU-1a Câmara (relator: Weber de Oliveira) , 4.072/2010-TCU-1a Câmara (Relator: Valmir Campelo) , 1.189/2009-TCU-1a Câmara (Relator: Marcos Bemquerer) , 731/2008-TCU-Plenário (Relator: Aroldo Cedraz) .
27.	Dessa forma, os Srs. Cássio Ramon Pereira Fontes, Francisco Airton Felix, Jorge José Durval e a Oscip Tercon Brasil devem ser consideradas revéis, nos termos do art. 12, §3º, da Lei 8.443/1992, devendo as contas serem julgadas irregulares, condenando-os, solidariamente, ao débito apurado e aplicando-lhes a multa prevista no art. 57 da Lei 8.443/1992.
28.	Por fim, em atenção ao comando contido no item 9.4 do Acórdão 1772/2017-TCU-Plenário, TC Processo 033.356/2013-0, da relatoria do Exmo. Ministro Augusto Sherman Cavalcanti, constatou-se, mediante pesquisa aos sistemas eletrônicos do TCU, a inexistência de processos com débitos em aberto imputáveis aos responsáveis ou à entidade convenente.
CONCLUSÃO
29.	Conforme evidenciado nos itens 16 a 28 desta instrução, os responsáveis não lograram comprovar que os objetivos do Convênio 1755/2009 (Siconv 723876) foram alcançados, ante a não comprovação da boa e regular aplicação dos recursos públicos federais repassados no âmbito da avença, conforme registrado no Parecer Técnico de Diligência de Prestação de Contas 22/2014 (peça 22, p. 157-162) .
30.	Os responsáveis não apresentaram defesa, deixando de produzir prova da regular aplicação dos recursos sob sua responsabilidade, em afronta às normas que impõem aos gestores públicos a obrigação legal de, sempre que demandados pelos órgãos de controle, apresentarem os documentos que demonstrem a correta utilização das verbas públicas. De igual modo, os responsáveis também não se manifestaram na fase interna, não havendo, assim, nenhum argumento que possa vir a ser analisado e posteriormente servir para afastar as irregularidades apontadas.
31.	Com efeito, não há elementos para que se possa efetivamente aferir e reconhecer a ocorrência de boa-fé na conduta das responsáveis, podendo este Tribunal, desde logo, proferir o julgamento de mérito pela irregularidade das contas, conforme nos termos dos §§ 2º e 6º do art. 202 do Regimento Interno do TCU (Acórdão 731/2008-TCU-Plenário (Relator: Aroldo Cedraz) ; 2.064/2011-TCU (relator: Ubiratan Aguiar) , 6.182/2011-TCU (relator: Weber de Oliveira) , 4.072/2010-TCU (Relator: Valmir Campelo) , 1.189/2009-TCU (Relator: Marcos Bemquerer) , todos da 1ª Câmara.
32.	Por esses motivos, os Srs. Cássio Ramon Pereira Fontes, Francisco Airton Felix, Jorge José Durval e a Oscip Tercon Brasil devem ser consideradas revéis, nos termos do art. 12, §3º, da Lei 8.443/1992, devendo as contas serem julgadas irregulares, condenando-os, solidariamente, ao débito apurado e aplicando-lhes a multa prevista no art. 57 da Lei 8.443/1992.
PROPOSTA DE ENCAMINHAMENTO
33.	Diante do exposto, submetemos os autos à consideração superior, propondo ao Tribunal:
	a) considerar revéis os Srs. Cássio Ramon Pereira Fontes (CPF XXX.241.355-XX) , Francisco Airton Felix (CPF XXX.031.615-XX) , Jorge José Durval (CPF XXX.690.105-XX) e Oscip Tercon Brasil (CNPJ 05.138.035/0001-05) , para todos os efeitos, dando-se prosseguimento ao processo, com fulcro no art. 12, § 3º, da Lei n. 8.443/1992;
	b) julgar irregulares, nos termos dos arts. 1º, inciso I, 16, inciso III, alínea 'c', § 2º, da Lei 8.443/1992 c/c os arts. 19 e 23, inciso III, da mesma Lei, e com arts. 1º, inciso I, 209, inciso III, 210 e 214, inciso III, do Regimento Interno/TCU, as contas dos Srs. Cássio Ramon Pereira Fontes (CPF XXX.241.355-XX) , Francisco Airton Felix (CPF XXX.031.615-XX) , Jorge José Durval (CPF XXX.690.105-XX) e Oscip Tercon Brasil (CNPJ 05.138.035/0001-05) , condenando-os, solidariamente, ao pagamento da importância a seguir especificada, atualizada monetariamente e acrescida dos juros de mora, calculada a partir da data discriminada até a data do efetiva quitação do débito, fixando-lhes o prazo de quinze dias, para que comprovem, perante o Tribunal, o recolhimento das referidas quantias aos cofres públicos, nos termos do art. 23, inciso III, alínea 'a', da citada lei;
	DATA DA OCORRÊNCIA 
	VALOR ORIGINAL (R$) 

	29/1/2010
	1.000.000,00

	2/7/2010
	1.000.000,00

	                     Valor atualizado do débito em 31/5/2019: R$ 4.318.185,98 (peça 97) .
	c) aplicar, individualmente, aos Srs. Cássio Ramon Pereira Fontes (CPF XXX.241.355-XX) , Francisco Airton Felix (CPF XXX.031.615-XX) , Jorge José Durval (CPF XXX.690.105-XX) e Oscip Tercon Brasil (CNPJ 05.138.035/0001-05) , a multa prevista no art. 57 da Lei 8.443/1992 c/c o art. 267 do Regimento Interno/TCU, fixando-lhes o prazo de quinze dias, a contar da notificação, para que comprovem, perante o Tribunal (art. 214, III, a, do Regimento Interno do TCU) , o recolhimento da dívida aos cofres do Tesouro Nacional, atualizada monetariamente desde a data do acórdão que vier a ser proferido por este Tribunal até a do efetivo recolhimento, se pagas após o vencimento, na forma da legislação em vigor;
	d) autorizar, desde logo, a cobrança judicial das dívidas, caso não atendidas as notificações, na forma do disposto no art. 28, inciso II, da Lei nº 8.443/1992;
e) autorizar também, desde logo, se requerido, com fundamento no art. 28, inciso I, da Lei 8.443, de 1992 c/c o art. 217, §§ 1º e 2º do Regimento Interno, o parcelamento da dívida em até 36 parcelas, incidindo sobre cada parcela, corrigida monetariamente, os correspondentes acréscimos legais fixando- lhe o prazo de quinze dias, a contar do recebimento da notificação, para comprovar perante o Tribunal o recolhimento da primeira parcela, e de trinta dias, a contar da parcela anterior, para comprovar os recolhimentos das demais parcelas, devendo incidir sobre cada valor mensal, atualizado monetariamente, os juros de mora devidos, no caso do débito, na forma prevista na legislação em vigor, alertando os responsáveis de que a falta de comprovação do recolhimento de qualquer parcela importará o vencimento antecipado do saldo devedor, nos termos do § 2º do art. 217 do Regimento Interno deste Tribunal;
f) enviar cópia do Acórdão a ser prolatado, bem como do Relatório e do Voto que o fundamentarem à Procuradoria da República no Estado da Bahia, nos termos do § 3º do art. 16 da Lei 8.443/1992 c/c o § 7º do art. 209 do Regimento Interno do TCU, para adoção das medidas cabíveis;
g) enviar cópia do Acórdão que vier a ser proferido ao Ministério do Turismo e aos responsáveis, para ciência, informando que a presente deliberação, acompanhada do Relatório e do Voto que a fundamenta, está disponível para a consulta no endereço www.tcu.gov.br/acordaos, além de esclarecer que, caso requerido, o TCU poderá fornecer sem custos as correspondentes cópias, de forma impressa."
2.	O Ministério Público, representado pelo Procurador Rodrigo Medeiros de Lima, manifestou-se de acordo com a proposta oferecida (peça 101) :
	"Caracterizadas as irregularidades apuradas pelo Ministério do Turismo (i.e. falta de elementos mínimos para evidenciar a execução físico-financeira do Convênio 1.755/2009, firmado para promoção de cursos de qualificação) e a revelia dos agentes citados, o Ministério Público de Contas da União concorda com a proposta de encaminhamento elaborada pela unidade técnica (peças 98-100) no sentido de condenar-se os responsáveis à restituição integral dos valores (R$ 2.000.000,00) repassados no âmbito do acordo, multando-os proporcionalmente, com fulcro no art. 57 da Lei 8.443/1992."
	É o relatório.

não há

Procurador Rodrigo Medeiros de Lima.

TOMADA DE CONTAS ESPECIAL. CONVÊNIO. OSCIP. CURSOS DE QUALIFICAÇÃO. NÃO COMPROVAÇÃO DA BOA E REGULAR APLICAÇÃO DOS RECURSOS. CITAÇÃO DA ENTIDADE E DOS DIRIGENTES. REVELIA. CONTAS IRREGULARES. DÉBITO SOLIDÁRIO. MULTA.

TOMADA DE CONTAS ESPECIAL (TCE)

Secretaria de Controle Externo de Tomada de Contas Especial (SecexTCE).

Em exame, tomada de contas especial instaurada pelo Ministério do Turismo (MTur) , em decorrência da não comprovação da aplicação dos recursos recebidos por força do Convênio 1755/2009-Siconv 723876 celebrado com a Oscip Tercon Brasil, cujo objeto consistia na realização de cursos de qualificação para a cadeia produtiva do turismo em municípios da Bahia.
Para a execução do ajuste, que teve vigência de 28/12/2009 a 3/6/2011, foram previstos R$ 2.266.272,20, sendo R$ 266.272,20 referentes à contrapartida e R$ 2.000.000,00 à conta do concedente, repassados em duas parcelas, em 29/1/2010 e 2/7/2010.
O MTur, ao analisar a documentação encaminhada pela Oscip, concluiu que a execução física deve ser integralmente reprovada, tendo constatado: a) ausência de fiscalização in loco; b) notas fiscais, inseridas no Siconv, ilegíveis e algumas sem identificação do convênio; c) RPA's sem valor legal; d) nenhum exemplar que comprove as ações de mobilização; e) nenhum documento que comprove a execução dos cursos; f) nenhuma comprovação da execução da equipe coordenadora dos cursos; g) não apresentação de diversos documentos obrigatórios, conforme cláusula décima terceira do termo de convênio.
Diante disso, no âmbito do TCU, a unidade técnica promoveu a citação da própria Oscip Tercon Brasil e dos presidentes da entidade que a gerenciaram no período da vigência do ajuste: Srs. Cássio Ramon Pereira Fontes (de 03/02/2009 a 21/07/2010) , Francisco Airton Feliz (de 21/07/2010 a 04/01/2011) e Jorge José Durval (a partir de 04/01/2011) .
Considerando a revelia dos responsáveis e inexistindo nos autos elementos que permitam concluir pela ocorrência de boa-fé ou de outros excludentes de culpabilidade, a SecexTCE propõe julgar irregulares as contas, com fulcro no art. 16, inciso III, alínea "c", da Lei 8.443/1992, condená-los solidariamente ao montante repassado (R$ 2.000.000,00) e aplicar a multa prevista no art. 57 da Lei 8.443/1992.
O Procurador Rodrigo Medeiros de Lima se manifestou de acordo com a proposta oferecida.
De igual modo, anuo ao encaminhamento formulado, de modo que adoto a análise como parte das minhas razões de decidir, sem prejuízo das considerações adiante expostas.
Ressalto que todos os responsáveis foram citados por meio de edital. Em fase anterior, determinei, inclusive, a restituição do processo à unidade técnica, por sugestão do Ministério Público, uma vez que não havia sido observada a orientação presente no voto que fundamentou o Acórdão 1323/2016-TCU-Plenário (Relator Ministro Benjamin Zymler) e na Resolução TCU 170/2004, no sentido de esgotar os meios para a localização dos responsáveis, pois não foram efetuadas pesquisas junto a cadastros de órgãos públicos (v.g. departamento de trânsito) ou concessionárias de serviços públicos (v.g. empresas de telefonia e de fornecimento de energia elétrica) .
Efetivadas tais medidas e evidenciado nos autos os esforços tendentes a localizar os responsáveis, sem sucesso (peças 57, 74, 76 e 86) , entende-se regular a citação via edital. Passado o prazo fixado sem a apresentação de alegações de defesa ou sem o recolhimento do débito imputado, cabe considerá-los revéis, nos termos do art. 12, § 3º, da Lei 8.443/1992, dando-se prosseguimento aos autos.
A SecexTCE afirmou que os responsáveis não se manifestaram na fase interna, não havendo, assim, nenhum argumento que possa vir a ser analisado e posteriormente servir para afastar as irregularidades apontadas.
Por outro lado, pertinente tecer algumas considerações que reforçam a responsabilidade dos ex-dirigentes da Oscip Tercon Brasil.
De início, registro que esses mesmos responsáveis já foram condenados solidariamente em cinco outros processos: TC Processo 018.254/2013-6 (Acórdão 5450/2015-TCU-Primeira Câmara, de minha relatoria) , TC Processo 032.311/2013-3 (Acórdão 2778/2014-TCU-Plenário) , TC Processo 028.590/2014-7 (Acórdão 497/2016-TCU-Segunda Câmara) , TC Processo 019.649/2013-4 (Acórdão 4943/2016-TCU-Segunda Câmara) e TC Processo 012.420/2014-0 (Acórdão 1250/2016-TCU-Plenário) , todos do Ministro André Luis de Carvalho.
Desses, destaco o Acórdão 2778/2014-TCU-Plenário, por meio do qual, após considerar grave a infração cometida, com fundamento no art. 60 da Lei 8.443/1992, os Srs. Cássio Ramon Pereira Fontes, Francisco Airton Felix e Jorge José Durval foram inabilitados para o exercício de cargo em comissão ou função de confiança no âmbito da Administração Pública Federal, pelo período de oito anos. Além disso, a decisão determinou ao Ministério do Turismo que conclua a tomada de contas especial relativa à omissão no dever de prestar contas dos recursos do convênio ora em exame (Siafi/Siconv 723.876/2009) .
A propósito, quanto à entidade, constato que a Oscip Tercon Brasil se encontra como "inapta" na Receita Federal e já está incluída no Cadastro de Entidades Privadas Sem Fins Lucrativos Impedidas (CEPIM) , não podendo celebrar novos convênios, contratos de repasse ou termos de parceria com a Administração Pública Federal,  consoante pesquisa realizada no Portal da Transparência, em 17/7/2020. 
Destaco também o Acórdão 1250/2016-TCU-Plenário, que determinou à Secex/CE que, no âmbito de processo apartado, promova a audiência dos gestores responsáveis pela celebração de convênios com a Oscip Tercon Brasil, no âmbito do Ministério do Turismo, do então Ministério do Trabalho e Emprego e do Ministério do Esporte, para que apresentem as suas razões de justificativa para a celebração de tantos convênios com referida Oscip em curto interregno de tempo, sem que nenhuma medida preventiva de dano tivesse sido adotada tempestivamente, sobretudo se considerada a recorrente situação de inadimplência dessa entidade em convênios anteriormente celebrados, destacando a existência de quatro acórdãos condenatórios e de cinco tomadas de contas especiais em tramitação no âmbito do TCU.
Resta, portanto, evidenciada a irregular atuação dos responsáveis na aplicação de recursos federais recebidos por força de convênios.
Assim como ocorreu nos demais processos, no presente ajuste, os Srs. Cássio Ramon Pereira Fontes, Francisco Airton Felix e Jorge José Durval dividiram a gestão da entidade durante a vigência do convênio, atraindo a responsabilidade solidária de todos pela irregular execução do objeto.
Ressalto, ainda, que a documentação complementar apresentada em 5/1/2012 pelo Sr. Cássio Ramon Pereira Fontes (peça 1, p. 138-142) , como Diretor Presidente da Tercon Brasil, quando não mais exercia tal encargo, relaciona os supostos cursos executados em períodos que abrangem as três gestões, reforçando a responsabilidade dos três dirigentes.
Tais documentos, enfatizo, não foram considerados suficientes para comprovar a regularidade da execução dos cursos, sendo solicitados outros meios, como apostilas, comprovante de entrega de material didático e de locação de espaço, fotos, declarações de autoridades locais, os quais não foram apresentados. Destarte, considerando as demais constatações, integralmente descritas no item 4 do relatório precedente e sintetizadas no item 3 do presente voto, a conclusão foi de que a execução física deve ser reprovada.
Consoante jurisprudência pacífica desta Corte, compete aos gestores, no caso os Srs. Cássio Ramon Pereira Fontes, Francisco Airton Felix e Jorge José Durval, prestar contas da integralidade das verbas federais recebidas, cabendo-lhes o ônus da prova quanto à boa e regular aplicação dos recursos, o que não ocorreu. 
Também a responsabilidade da Oscip Tercon Brasil é questão pacificada neste Tribunal por meio da Súmula 286: 
"A pessoa jurídica de direito privado destinatária de transferências voluntárias de recursos federais feitas com vistas à consecução de uma finalidade pública responde solidariamente com seus administradores pelos danos causados ao erário na aplicação desses recursos."
Não apresentado qualquer elemento apto a elidir a irregularidade, as contas dos responsáveis devem ser julgadas irregulares, com fundamento no art. 16, inciso III, alínea "c", da Lei 8.443/1992, com condenação ao ressarcimento do valor total repassado (R$ 2.000.000,00) e aplicação da multa prevista no art. 57 da mesma lei. 
Apropriado, ainda, nos termos do art. 16, § 3º, da Lei 8.443/92 c/c o § 7º do art. 209 do RI/TCU, dar ciência da deliberação à Procuradoria da República no Estado da Bahia para adoção das medidas que considere cabíveis.
Ante o exposto, manifesto-me por que o Tribunal aprove o acórdão que ora submeto à apreciação deste colegiado.
TCU, Sala das Sessões Ministro Luciano Brandão Alves de Souza, em 4 de agosto de 2020.
AUGUSTO SHERMAN CAVALCANTI 
Relator